臺灣新竹地方法院交通事件裁定　　　　 100年度交聲字第41號
移送機關即
原處分機關　交通部公路總局新竹區監理所新竹市監理站
異　議　人
即受處分人　彭柏鈞
上列異議人即受處分人因違反道路交通管理處罰條例案件，對於
交通部公路總局新竹區監理所民國99年12月7日竹監新三字第裁5
1－E00000000號裁決書，聲明異議，本院裁定如下：
    主  文
原處分撤銷。
彭柏鈞汽車駕駛人，機器腳踏車，不在規定車道行駛，處罰鍰新
臺幣柒佰元，並記違規點數壹點。
    理  由
一、按機器腳踏車行駛之車道，應依標誌或標線之規定行駛，道
    路交通安全規則第99條前段定有明文；次按汽車駕駛人，機
    器腳踏車，不在規定車道行駛，處新臺幣（下同）600元以
    上1,800元以下罰鍰，並記違規點數1點，道路交通管理處罰
    條例第45條第13款、第63條第1項第1款亦有明文。再按受處
    分人，不服第8條主管機關所為之處罰，得於接到裁決書之
    翌日起20日內，向管轄地方法院聲明異議；又法院認為聲明
    異議有理由或聲明異議雖無理由而原處分不當或違法者，應
    以裁定將原處分經聲明異議部分撤銷，並自為裁定，道路交
    通管理處罰條例第87條第1項、道路交通事件處理辦法第19
    條前段亦分別定有明文。
二、原處分意旨略以：異議人即受處分人彭柏鈞於民國99年9月1
    0日上午10時許，騎乘車牌號碼BJH－862號重型機車，行經
    新竹縣關西鎮○○里○○○○縣道19.8公里處，因有「機車禁
    行機車道」之違規行為，為新竹縣政府警察局新埔分局石光
    派出所警員彭國書攔停，並填掣竹縣警交字第E00000000號
    舉發違反道路交通管理事件通知單（下稱舉發通知單）舉發
    ，經交通部公路總局新竹區監理所新竹市監理站（下稱新竹
    監理站）調查結果，仍認異議人確有「機器腳踏車，不在規
    定車道行駛」之違規行為，原處分機關乃於99年12月7日以
    竹監新三字第裁51－E00000000號違反道路交通管理事件裁
    決書（下稱裁決書），依道路交通管理處罰條例第45條第13
    款、第63條第1項第1款（原處分漏載第1款）之規定，裁處
    異議人罰鍰900元，並記違規點數1點。
三、異議意旨略以：
(一)、按法院受理交通事件，準用刑事訴訟法之規定，道路交通管
    理處罰條例第89條前段定有明文。另按犯罪事實應依證據認
    定，無證據不得認定其犯罪事實。又不能證明被告犯罪者，
    應諭知無罪之判決，刑事訴訟法第154條第2項、第301條第1
    項分別定有明文。
(二)、事實之認定，應憑證據，如未能發現相當證據，或證據不足
    以證明，自不能以推測或擬制之方法，為裁判基礎；且認定
    不利於被告之事實，須依積極證據，苟積極證據不足為不利
    於被告事實之認定時，即應為有利於被告之認定；另認定犯
    罪事實所憑之證據，雖不以直接證據為限，間接證據亦包括
    在內；然無論直接或間接證據，其為訴訟上之證明，須於通
    常一般之人均不致有所懷疑，而得確信其為真實之程度者，
    始得據為有罪之認定，倘其證明尚未達到此一程度，而有合
    理之懷疑存在，無從使事實審法院得有罪之確信時，根據「
    罪證有疑，利於被告」之證據法則，即不得遽為不利被告之
    認定，即不得遽為不利被告之認定，應由法院為諭知被告無
    罪之判決，最高法院40年臺上字第86號、30年上字第816號
    、76年臺上字第4986號判例可資參照。
(三)、裁罰機關對於裁罰事實，負有舉證責任，倘其所提出之證據
    ，不足為受裁罰人違規之積極證明，或其指出之證明方法，
    無從說服法院以形成受裁罰人有違規之心證，基於無罪推定
    之原則，自應為受裁罰人無違規之諭知。
(四)、按現代民主法治國家對於行為人違反行政法上義務欲加以處
    罰時，應由國家負證明行為人有故意或過失之舉證責任，方
    符合憲法保障人權之立法意旨。揆諸上開說明，交通事件準
    用刑事訴訟法規定之精神，即在於犯罪事實有無應依證據認
    定之，無證據不得推定其犯罪事實之法理，故交通法庭於審
    認具體個案時，對於有爭議部分，自應依客觀證據所呈顯之
    事實，藉以認定行為人之行為有無可非難性、可歸責性之違
    規狀態。而本件舉發機關之舉發，依本件事證顯示，僅係依
    警員以目擊方式，作為車輛違規行為之唯一依據，並未佐以
    其他可留作事後判斷審酌之證據，在目前國內各種照相、錄
    影系統等高科技設備日新月異之情況下，仍沿用此種不能留
    下任何紀錄資料之警員目擊方法，作為舉發違規之採證依據
    ，是否符合現代民主法治國家凡事均須講求證據之基本原則
    ，即容有檢討之餘地。
(五)、本案警員以目視作為道路車輛違規超速行為處罰依據，並無
    提供可於事後勘供檢驗之舉發照片或相關路口監視器畫面等
    科學證據加以佐證，自屬違法裁罰；本案當時是伊行經新竹
    縣關西鎮○○里○○○○縣道19.8公里處，即遭新竹縣政府警
    察局新埔分局石光派出所警員攔停，僅告知違規事由，並未
    提出照片或錄影以舉證伊確有違規之情形；另違規情事應由
    裁罰機關舉證，本案裁罰警員現場並無拍照或錄影，是本件
    舉發既乏科學儀器取得之證據為佐證，顯無法證明伊有違規
    情事，原處分機關未予詳查，據以裁罰，尚有未洽，爰依法
    聲明異議等語。
四、經查：
(一)、本件異議人即受處分人彭柏鈞騎乘車牌號碼BJH—862號重型
    機車，於99年9月10日上午10時許，行經新竹縣關西鎮○○
    里○○○○道19.8公里處時，有機器腳踏車不在規定車道行駛
    之違規行為等情，業據證人即當場舉發本件之新竹縣政府警
    察局新埔分局石光派出所警員彭國書於本院100年4月27日調
    查時到庭具結證稱：「（請說明舉發經過。）當時我們在11
    8線19.8公里處取締交通違規，99年9月10上午10時左右發現
    一部機車，行駛在禁行機車道上，就攔停，且異議人當時也
    超速，我當時沒有拍照。」、「（該路段是幾線道？）四線
    道，中間是雙黃線，東西向各有兩個車道。」、「（異議人
    當時行駛在哪車道？）內側車道。」、「（…該路段有無劃
    分快車道以及慢車道或是機車道？）沒有。」、「（你如何
    判斷異議人行駛的車道禁行機車？）異議人騎在雙黃線靠中
    央行駛，那是禁行機車道。」、「馬路上有噴字，『禁行機
    車』。」、「我看到異議人違規時，距離2、3百公尺。」等
    語綦詳（見交聲字第41號卷第18至20頁），核與證人即共同
    舉發本件之新竹縣政府警察局新埔分局照門派出所警員趙銘
    華於本院100年7月7日調查時到庭具結證稱：「（99年9月間
    你任職何單位？）新埔分局石光派出所。擔任警員。」、「
    （提示卷附違規通知單，你對於此張違規通知單是否有印象
    ？）有。因為當時是我與彭國書擔任巡邏勤務。在執行交通
    稽查時攔到異議人。」、「（在你的印象中，異議人為何被
    你們攔停？）因為異議人騎禁行機車道，而且我們還有兼作
    超速，所以就攔停異議人。」、「（所以你是先發現異議人
    行駛在禁行機車道上的違規，並且又測到異議人有超速，所
    以攔停？）是的。」等語大致相符（見交聲字第41號卷第49
    頁反面），並有證人彭國書當庭繪製之現場位置圖、關西鎮
    ○○里○道118線公路19公里800公尺處西向東車道（新埔往
    關西）現場照片6幀及新竹縣政府警察局新埔分局100年7月2
    2日竹縣埔警偵字第1007002175號函暨其所附之員警工作紀
    錄簿、新竹縣警察局新埔分局石光/坪林組合警力派出所99
    年9月10日6人勤務分配表等附卷可稽（見交聲字第41號卷第
    23、27至29、54至56頁）。
(二)、按行政機關對於前開應為舉證事項，並非不得以執行查察取
    締勤務人員，依據調查人證之程序，使就親歷事實提供不可
    替代之證明方法，是受處罰人就該證人所述見聞經過之真實
    性倘有質疑，除依法定交互詢問程序加以檢驗外，亦不得僅
    因證人之個人身分、地位或與當事人之關係而謂其不得作證
    ，或憑己意指為必須代以其他特定之證據方法，此在證人業
    已具結願依偽證罰則擔保證言可信之場合，尤屬當然。本件
    異議人既未就執勤員警之舉發有誤提出相關證據以供調查，
    本院復查無證據足資證明證人彭國書、趙銘華有捏造事實違
    法取締之情事，則執勤警員本其職責所為之舉發，自應受到
    合法、正確之推定，且證人彭國書、趙銘華與異議人素昧平
    生，其經具結後始為上開證述，當無甘冒受偽證罪之追訴處
    罰，而為與事實不符之虛偽陳述之理。又觀諸證人彭國書當
    庭繪製之現場位置圖與證人趙銘華當庭於現場照片標示之位
    置互核以觀（見交聲字第41號卷第23、27頁），證人等發現
    異議人違規時之位置均為內側車道，且依上揭現場照片可知
    ，違規地點之前（即118線公路17公里100公處）、後（即11
    8線公路20公里處）內側車道路面均繪製有「禁行機車」之
    字樣（見交聲字第41號卷第28、29頁），又舉發當時為日間
    ，警員係在異議人前方約2、3百公尺處目擊異議人上開違規
    行為後始予以攔停，要無誤認之可能，是以證人彭國書、趙
    銘華所為舉發本件違規經過之證詞，應堪採信。
(三)、異議人固辯稱：本件無錄影或照相可證明云云。經本院函詢
    新竹縣政府警察局，答覆略以：本局99年3月23日竹縣警督
    字第0990006367號函頒「本局員警受（處）理案件錄音（影
    ）實施要點」，自99年3月11日起實施，其內容三、要求（
    二）員警於駐地外受（處）理各類案件時，應攜帶相關錄音
    （影）器材，遇有依法干涉、稽查、取締、或與民眾權益有
    關事務時，予以全程錄音（影）。爰此，本局員警執行交通
    違規取締，自應立即錄音（影）。又要點四、實施流程（三
    ）律定執勤員警受（處）理民眾案件應於12小時內將錄音（
    影）電磁紀錄存入各駐地桌上型電腦，再上傳至本局內部網
    站內，存檔期限為1個月，此有新竹縣政府警察局100年6月1
    0日竹縣警交字第1000011975號函暨其所檢附之該局99年3月
    23日竹縣警督字第0990006367號函、新竹縣政府警察局員警
    受（處）理案件錄音（影）實施要點在卷可憑（見交聲字第
    41號卷第38至41頁）。是依上開要點，縱本件舉發當時有錄
    音或錄影，該檔案亦已因時間久遠而刪除，惟此並不影響異
    議人違規事實之認定，附此敘明。
(四)、異議人另辯稱：證人陳德富並未於舉發當時在場，其竟於本
    件舉發通知單主管職名章欄蓋用「巡佐兼所長陳德富」之職
    章，該舉發通知單應該不合法云云。惟查：
１、按行政處分，係指行政機關就公法上具體事件所為之決定或
    其他公權力措施而對外直接發生法律效果之單方行政行為；
    觀念通知則是指行政機關單就一定事實的認識而向相對人民
    表示的事實行為，通常以告知或通知的形式為之，並非行政
    處分，故不得成為行政爭訟之標的。又依道路交通管理處罰
    條例第9條第1項規定：「本條例所定罰鍰之處罰，行為人接
    獲違反道路交通管理事件通知單後，於15日內得不經裁決，
    逕依規定之罰鍰標準，向指定之處所繳納結案；不服舉發事
    實者，應於15日內，向處罰機關陳述意見或提出陳述書。其
    不依通知所定期限前往指定處所聽候裁決，且未依規定期限
    陳述意見或提出陳述書者，處罰機關得逕行裁決之。」，而
    在舉發通知單上亦明確記載，如被通知人就舉發內容並無疑
    義，可自行繳納罰鍰，此係為便利違規行為人所設之規定；
    如受通知人仍有疑義不服舉發，可向處罰機關陳述，而由處
    罰機關作成裁決書，此亦為上開舉發通知單上載明「得採網
    際網路、語音轉帳、郵繳或向委託代收之機構繳納罰鍰」或
    「須至應到案日期處所到案聽候裁決」之選項，故舉發通知
    單性質屬於觀念通知，在使受通知人知悉違規之內容，並作
    為裁決認定違規事實之基礎，而裁決書始為行政機關之行政
    處分甚明。
２、又上開舉發通知單既屬於通知性質，則由值勤員警依其所親
    見行為人之違規內容當場攔查，並依法開單予以告知，而填
    單人之姓名與實際舉發之員警如屬相同，並依規定告知使受
    通知人就其違規內容有所知悉，而合法送達，即無違法可言
    。至於在上開舉發通知單上舉發單位、主管職名章上蓋章表
    示機關及首長，除使受通知人知悉受舉發之單位及其主管為
    何人，亦有使該主管審核舉發單之正確與否，惟為便利受通
    知人在最快時間內取得該舉發通知單，避免填單、蓋章及行
    政效率造成對受通知人不必要之延宕，及值勤區域廣大無法
    由主管親自至每一違規現場督導，而採先行大量蓋章，由單
    位主管事後審核，亦屬便捷措施，如受通知人仍有不服時，
    裁決機關仍會再次發函舉發機關查詢違規情形，此情亦據證
    人即新竹縣政府警察局新埔分局石光派出所所長陳德富於本
    院100年6月24日調查時具結證稱：「（提示新竹縣警察局竹
    縣警交字第E00000000號違規通知單，該案子是否你舉發的
    ？）不是我舉發。」、「當時我輪休，八點就簽出，應該是
    彭國書跟趙銘華兩人在該處執行交通大執法，工作紀錄簿有
    紀明執行交通大執法告發件數。」、「（為何舉發通知單上
    主管職名章欄有你的蓋章？）每張告發單要有主管即所長的
    職名章才會成立。」、「一般來講，都是告發單先蓋十張左
    右，不可能每趟告發所長都一起出去執行，職名章先蓋上去
    沒有問題，全國都是這樣。每個同仁的告發單下來，我都會
    先蓋一些。」等語明確（見交聲字第41號卷第43至44頁），
    是異議人上開所辯，殊嫌無據，不足憑採。
五、綜上所述，異議人確有於上開時、地騎乘機車，不在規定車
    道行駛之違規行為，異議人前揭所辯，難以採信，其異議自
    無理由。又原處分機關依道路交通管理處罰條例第45條第13
    款及同條例第63條第1項第1款（原處分漏載第1款）之規定
    ，裁處異議人罰鍰900元，並記違規點數1點，固非無見，惟
    查罰鍰金額裁處部分，因舉發通知單諭知違規人應到案日期
    為99年9月25日以前，而異議人已於99年9月27日向新竹市監
    理站陳述意見，此觀異議人向新竹市監理站提出之陳述單影
    本右上角收文章戳自明（見交聲字第41號卷第8頁），是本
    件異議人雖未於應到案日期前到案陳述意見並等候裁決，惟
    其陳述意見之時間係在逾越應到案期限30日內，原處分機關
    竟以逾越應到案期限60日以上逕行裁決之裁罰基準，裁處異
    議人最高額之罰鍰，實有未恰。從而，異議人之異議雖無理
    由，然原處分既有前開瑕疵可指，自應由本院撤銷原處分，
    並依道路交通管理處罰條例第45條第13款、第63條第1項第1
    款及違反道路交通管理事件統一裁罰基準表之規定，自為裁
    處如主文第2項所示，以資適法。
六、據上論斷，應依道路交通事件處理辦法第19條前段、第20條
    ，裁定如主文。
中    華    民    國   100    年    9     月    20    日
                  交通法庭    法  官  蔡欣怡
以上正本證明與原本無異。
如不服本裁定，應於裁定送達後5日內向本院提出抗告狀。
中    華    民    國   100    年    9     月    20    日
                              書記官  廖宜君